【裁判字號】    97,訴緝,79
【裁判日期】    970812
【裁判案由】    妨害自由等
【裁判全文】
臺灣臺北地方法院刑事判決              97年度訴緝字第79號
公  訴  人  臺灣臺北地方法院檢察署檢察官
被      告  乙○○
                    現因本案羈押於臺灣臺北看守所
上列被告因妨害自由等案件，經檢察官提起公訴（94年度偵字第
14054號），本院判決如下：
    主  文
乙○○以強暴使人行無義務之事，未遂，處拘役拾日，如易科
罰金，以銀元佰元即新臺幣玖佰元折算壹日；又連續以加害生
命、身體之事，恐嚇他人致生危害於安全，處有期徒刑肆月，如
易科罰金，以銀元佰元即新臺幣玖佰元折算壹日。
被訴剝奪他人行動自由罪部分無罪。
    事  實
一、乙○○與甲○○原為男女朋友之交往關係，惟二人因故於民
    國94年1 月初分手後，迭因債務糾紛有所爭執。嗣乙○○要
    求甲○○於同年1月26日下午，至臺北市萬華區○○○路112
    號內江賓館3 樓見面並談判兩人間債務問題，甲○○同意後
    依約於該日下午至內江賓館與乙○○見面，然兩人又於3 樓
    樓梯走道上發生爭執，甲○○遂轉身欲行離開。詎乙○○竟
    基於強暴使人行無義務之事之故意，徒手拉扯甲○○，試圖
    阻止甲○○下樓，以此強暴方式使甲○○行無義務之事，惟
    甲○○尖叫並極力掙脫，經原與甲○○同行而暫在該賓館2
    樓樓梯間等待之警員陳逸君聞訊前來阻止，乙○○始未得逞
    ，任由甲○○離去而不遂。
二、乙○○另起恐嚇之概括犯意，連續於同年1月27日及同年2月
    2 日，以其0000000000門號行動電話先後傳送「我已經找到
    一個下台階，你的態度與想法別再強硬，倒著玩也可以，你
    要瞭解」、「如果你三個選擇都不要，只想逃避，你最好有
    心理準備，小心我這隻鬼冤魂不散，生生世世的纏住妳」、
    「履行承諾，還錢或下地獄…？你要慎選，沒有退路，無法
    反悔不能重來只有一次機會」、「別告訴我，錢沒有命一條
    ，我如果要你敢給嗎﹖快給錢！你這騙子，下地獄吧」、「
    既然你這麼堅持，那我只好摧毀妳，以洩心頭之恨！」、「
    算了！我不想跟畜牲、婊子爭吵，用簡訊告知地址，我把你
    的衣服與票寄回」、「我現在只想同歸於盡」、「雖然我得
    背負刑責…甚至坐牢，才能控告妳，不過…我願意！妳當初
    怎麼傷害我我會加倍奉還」、「妳是我的頭號敵人，只是能
    殲滅妳，就算要我付出慘重的代價，我也不在乎」等內容之
    簡訊，以此加害生命、身體之事，恐嚇甲○○，使甲○○心
    生恐懼，致生危害於安全。
三、案經甲○○訴由臺北市政府警察局萬華分局報請臺灣臺北地
    方法院檢察署檢察官偵查起訴。
    理  由
壹、有罪部分：
一、按被告以外之人於審判外之言詞或書面陳述，除法律有規定
    者外，不得作為證據；又按被告以外之人於偵查中向檢察官
    所為之陳述，除顯有不可信之情況者外，得為證據，刑事訴
    訟法第159 條之1 第2 項、第159 條之1 分別定有明文。查
    本件證人江姿穎、陳逸君、王福華於檢察官偵訊時之證述（
    見偵查卷第120-124頁） ，均屬被告以外之人於審判外之陳
    述，然上開3 位證人於檢察官訊問時均已具結，並依法定程
    序訊問之，本院審酌證人江姿穎、陳逸君、王福華於陳述作
    成時之情況，並無違法取證或其他瑕疵，亦認為以之作為證
    據應屬適當，故揆諸前開規定，爰逕依刑事訴訟法第159 條
    之1 第2 項規定，認前揭證據資料均例外有證據能力，合先
    敘明。
二、訊據被告乙○○對於上開以強暴使人行無義務之事未遂，及
    連續恐嚇他人致生危害於安全之犯行均坦承不諱，核與證人
    江姿穎、陳逸君之證述相符（見偵查卷第120-124頁） ，並
    有告訴人提出之行動電話簡訊照片8 張附卷可稽，堪認被告
    之前揭自白與事實相符，足以採信。是被告被訴此部分即已
    事證明確，被告以強暴使人行無義務之事未遂及以加害生命
    、身體之事，恐嚇他人致生危害於安全之犯行均堪認定，應
    依法論科。
三、被告行為後，94年2月2日修正公布之中華民國刑法，已於95
    年7月1日施行，關於刑法變更後之新舊法律適用問題，均應
    依修正後刑法第2條第1項：「行為後法律有變更者，適用行
    為時之法律。但行為後之法律有利於行為人者，適用最有利
    於行為人之法律」之規定，依「從舊從輕」原則決定。茲就
    本件所涉及之新舊法比較適用問題析述如下：
  (一)本件刑法第304條第1項之強制罪、第305 條之恐嚇危害安全
    罪，其法定刑均為得併科銀元300 元以下罰金，而有罰金刑
    之規定。而修正後刑法施行法增訂第1條之1規定：「中華民
    國94年1月7日刑法修正施行後，刑法分則編所定罰金之貨幣
    單位為新臺幣。94年1月7日刑法修正時，刑法分則編未修正
    之條文定有罰金者，自94年1月7日刑法修正施行後，就其所
    定數額提高為30倍。但72年6 月26日至94年1月7日新增或修
    正之條文，就其所定數額提高為3 倍」，與罰金罰鍰提高標
    準條例第1 條，因所規定之罰金最高額度相同，並無輕重之
    分，故非刑罰法令之變更，尚無刑法第2條第1項比較新舊法
    之適用，應逕適用裁判時之刑法施行法第1條之1。另刑法第
    33條第8 款修正為：「主刑之種類如下：五、罰金：新臺幣
    1,000 元以上，以百元計算之」，與被告行為時之刑罰法律
    ，即罰金罰鍰提高標準條例第1 條前段規定之提高倍數10倍
    及修正前刑法第33條第5款規定之罰金最低額1元相比較，新
    舊法關於上開刑法第304條第1 項、第305條之罪，所得科處
    罰金之最高額並無不同規定，然新法將該罪所得科處之罰金
    最低額提高為新臺幣（以下同）1,000 元，因此，比較上述
    修正前、後之刑罰法律，自以被告行為時之刑法第33條第5
    款規定較有利於被告。
  (二)修正後刑法第56條規定，業已刪除連續犯之規定。故連續數
    行為而犯同一罪名，依修正前刑法第56條規定，應以一罪論
    ，但得加重其刑；而依修正後規定，則已無連續犯可資適用
    ，即應將各次犯行以數罪併合處罰，是以適用修正前關於連
    續犯之規定，對被告自係較為有利。
  (三)綜合上述各條文修正前後之比較後，適用修正後之刑法及刑
    法施行法等相關法律規定並未對被告更為有利，揆諸前揭刑
    法第2條第1項前段規定，即應適用修正前之刑法第33條第5
    款、第56條等規定。
四、核被告所為，係刑法第304條第2 項、第1項之以強暴使人行
    無義務之事未遂罪，及同法第305 條之恐嚇危害安全罪。被
    告雖已著手於強制罪犯行之實施，惟尚未使告訴人行無義務
    之事，為未遂犯，爰依同法第26條前段之規定減輕其刑。又
    被告於94年1 月27日及同年2月2日所為多次恐嚇危害安全犯
    行，其時間緊接，方法相同，觸犯構成要件相同之罪名，顯
    係基於概括犯意而為，應依修正前刑法第56條連續犯之規定
    論以一罪，並加重其刑。而被告之強制未遂、連續恐嚇危害
    安全犯行，其行為互殊，應個別論罪，並予分論併罰。另被
    告犯本案之時間雖在96年4 月24日之前，惟中華民國九十六
    年罪犯減刑條例第5 條規定：「本條例施行前，經通緝而未
    於中華民國96年12月31日以前自動歸案接受偵查、審判或執
    行者，不得依本條例減刑」，依同法第16條規定該條例係於
    96年7月16日施行，而被告係於95年7月18日經本院發布通緝
    ，嗣於97年5 月20日經警緝獲，已逾上開期限，且非自動歸
    案，是揆諸前揭規定，被告即不得依中華民國九十六年罪犯
    減刑條例規定予以減刑，附此敘明。爰審酌被告並無前科，
    素行尚佳，然其動輒以強制手段與恐嚇危害安全之方法施於
    告訴人，造成告訴人之行動自由、人身安全與心理狀態受威
    脅，對於告訴人影響甚巨，至今尚未與告訴人達成民事賠償
    之和解，及其生活狀況與智識程度等一切情狀，分別量處如
    主文所示之刑。又被告行為時之易科罰金折算標準，依修正
    前刑法第41條第1項、修正前罰金罰鍰提高標準條例第2條前
    段（現已刪除）規定，就其原定數額提高為100倍折算1日，
    則本案被告行為時之易科罰金折算標準，應以銀元100元（
    即新臺幣300元）以上300元（即新臺幣900元）以下折算1日
    。惟95年7月1日修正公布施行之刑法第41條第1 項前段則規
    定：「犯最重本刑為5年以下有期徒刑以下之刑之罪，而受6
    個月以下有期徒刑或拘役之宣告者，得以新臺幣1,000 元、
    2,000元或3,000元折算1 日，易科罰金。」比較修正前後之
    易科罰金折算標準，以95年7月1日修正公布施行前之規定，
    較有利於被告，則應依刑法第2條第1項前段，適用修正前刑
    法第41條第1 項前段，就前開宣告之有期徒刑、拘役諭知易
    科罰金之折算標準。本案既仍適用修正前刑法第41條第1 項
    前段之規定定被告易科罰金之折算標準，自仍應適用修正前
    罰金罰鍰提高標準條例第2 條之規定提高折算之罰金數額，
    諭知以新臺幣900元折算1日為易科罰金之折算標準，且為免
    與刑法第41條第1 項修正施行後所定易科罰金折算標準改採
    新臺幣計算產生混淆誤解起見，另引用現行法規所定貨幣單
    位折算新臺幣條例第2 條明定易科罰金折算標準及折算新臺
    幣之數額，以資明確。
貳、無罪部分：
一、公訴意旨另以：被告乙○○於94年1月21日下午7時許，以欲
    歸還130,000 元債務為由，引誘告訴人甲○○前往臺北市萬
    華區○○○路112號內江旅館303室，詎告訴人進入房間後，
    被告即拿預藏之刀械抵住告訴人脖子，使告訴人無力抵抗，
    被告隨即綑綁告訴人雙手，告訴人加以反抗，被告發怒，即
    拉扯告訴人頭髮，毆打告訴人臉部，並掐住告訴人脖子，造
    成告訴人受有頸部二處瘀傷（1公分×1公分，0.7公分×0.8
    公分）、右側腰部挫傷等傷害（傷害部分，業據告訴人撤回
    告訴），最後，被告逼迫告訴人簽發面額100,000元之本票5
    張後，始讓告訴人離去；因認被告另涉犯刑法第302條第1項
    剝奪他人行動自由罪嫌云云。
二、按犯罪事實應依證據認定之，無證據不得認定犯罪事實，又
    不能證明被告犯罪，應諭知被告無罪之判決，刑事訴訟法第
    154條第2項、第301條第1項分別定有明文。而刑事訴訟法上
    所謂認定被告犯罪事實之證據，係指足以認定被告確有犯罪
    行為之積極證據而言，苟積極證據不足為不利於被告事實之
    認定時，即應為有利於被告之認定，更不必有何有利之證據
    ，最高法院著有29年上字第3105號及30年上字第816 號判例
    可參。
三、訊據被告固坦承伊與告訴人曾於94年1 月21日晚間至臺北市
    萬華區○○○路112號內江旅館303室投宿（見本院卷第39頁
    ），惟堅詞否認有何剝奪行動自由之犯行，辯稱：伊並未持
    刀押告訴人，亦未曾綑綁告訴人以限制其自由，至於本票則
    是告訴人自行交予伊收受，內容也是告訴人自己寫的，且本
    票只有4張，並非告訴人所指訴之5張等語。
四、經查，證人即告訴人甲○○雖證稱，94年1 月21日被告打電
    話給伊，告訴伊要還130,000 元，伊在電話中跟被告說不用
    還了，但被告一直很誠懇說要還錢，伊遂於當日下班後晚間
    7 時許去內江旅館，當時被告已在內江旅館的房間內等候，
    伊進去之後，被告便將門關上，當時整個房間裡面的燈是暗
    的，被告拿著水果刀架在伊的脖子上，叫伊到床上去，並拿
    類似童軍繩把伊的雙手反綁、講話恐嚇伊、打伊、拉扯伊之
    頭髮、拍伊裸照，及問伊為什麼要跟他分手，伊很想離開，
    但被告不可能讓伊走，而且被告也會拿裸照威脅伊，伊只好
    配合被告，並在隔天早上離開內江旅館之前，配合被告簽本
    票等語（見本院卷第53頁至第54頁反面），然被告既否認積
    欠告訴人債務，檢察官及告訴人於本案亦未提出任何證據證
    明其事，而本院依告訴人之聲請調閱被告設於玉山商業銀行
    城中分行帳戶明細資料（見本院95年度訴字第534號卷第29-
    31頁），亦無任何資訊顯示告訴人確有匯款予被告之事實，
    則證人即告訴人甲○○證述被告積欠伊130,000 元等語是否
    為真，尚屬不能證明。又縱使被告積欠告訴人上開款項，參
    以被告及告訴人當時已非男女朋友之交往關係，若確有被告
    向告訴人表明欲返還債務其事，依一般常情應顧及避嫌而在
    公共場所為之，原無須相約於賓館房間內之理，是兩人於該
    處見面，是否單純為處理債務問題，亦有疑義。況證人及告
    訴人甲○○亦自承，94年1月21日當晚約9點或10點間，伊曾
    與被告共同至距離內江賓館約200至300公尺左右之三媽臭臭
    鍋餐廳吃飯，並且至便利超商購物後，才回去內江賓館等語
    （見本院卷第56頁反面至第57頁反面），則若被告確有強押
    、綑綁、恐嚇及拍裸照之犯行，告訴人大有趁隙呼救、報警
    以逮捕被告之機會，除得以揭發被告之犯行外，亦得免於日
    後可能遭被告以裸照要脅之苦，惟告訴人捨此不為，仍於用
    餐、購物後與被告再次進入內江賓館房間內，至隔日早晨始
    自行離去，故被告是否確有剝奪告訴人行動自由犯行，即屬
    可疑。
五、又告訴人甲○○雖指述被告以上開剝奪行動自由之方法，要
    求伊簽立5張面額各為100,000元之本票云云，然查，經本院
    依職權函調臺灣屏東地方法院94年度潮簡字第81號確認本票
    裁定不存在民事事件及同院94年度票字第275 號本票裁定卷
    宗，被告僅於94年1月28日聲請告訴人於93年12月7日簽發之
    票號CH0000000、CH0000000、CH0000000、CH0000000號，金
    額各為100,000元本票共4張裁定准許強制執行，此與告訴人
    指述之本票張數即屬不符，且證人即告訴人甲○○既證稱，
    伊係於94年1 月22日早上遭被告逼迫開立上開本票等語（見
    本院卷第58頁），與前揭被告聲請裁定准予強制執行之4 張
    本票發票日並不一致，證人甲○○復證稱，本票日期是被告
    叫伊寫的，4 張本票之日期伊寫93年12月7日，另外還有1張
    是寫當天的日期，伊不知道為何要如此等語（見本院卷第59
    頁反面），亦與常情有所違背，是該等本票究係告訴人於94
    年1 月22日所簽，抑或如被告辯稱，均係告訴人事先填載本
    票後，於94年1 月21日見面時交付予伊等語（見本院卷第80
    頁），亦非無疑。基於罪疑唯輕原則，自難以此遽認上開本
    票係被告脅迫告訴人簽發，並依此推論被告有何剝奪告訴人
    行動自由之行為。末查，告訴人雖提出國立臺灣大學醫學院
    附設醫院診斷證明書影本1 紙（見偵查卷第10頁），以佐證
    被告施強暴行為之事實，又證人王福華亦證稱，94年1 月22
    日上午有見到告訴人之脖子上有勒痕等語（見偵查卷第123
    頁），然上開傷勢縱係被告造成，亦僅表示被告可能涉有傷
    害或過失傷害告訴人之犯行，尚難即論斷被告有以此傷害行
    為方式剝奪告訴人行動自由之事實。故綜合所有事證，仍無
    法認定被告有剝奪告訴人行動自由之犯行，此外，復無其他
    積極證據堪認被告確有公訴人所指訴妨害自由之行為，此部
    分應認不能證明被告犯罪，依法應諭知被告無罪之判決。
據上論斷，應依刑事訴訟法第299 條第1 項前段、第301 條第1
項，刑法第2 條第1 項前段、第304 條第2 項、第1 項、第305
條，修正前刑法第56條、第41條第1 項前段，罰金罰鍰提高標準
條例第2 條，刑法施行法第1 條之1 ，現行法規所定貨幣單位折
算新臺幣條例第2 條，判決如主文。
本案經檢察官蕭方舟到庭執行職務
中    華    民    國    97    年    8    月    12    日
                  刑事第十庭  審判長  法  官  林春鈴
                                      法  官  呂煜仁
                                      法  官  林柏泓
如不服本判決，應於判決送達後10日內，向本院提出上訴狀。
以上正本證明與原本無異。
                                      書記官  柯貞如
中    華    民    國    97    年    8    月    12    日
附錄本案論罪科刑法條全文
中華民國刑法第304條
（強制罪）
以強暴、脅迫使人行無義務之事或妨害人行使權利者，處3年以
下有期徒刑、拘役或3百元以下罰金。
前項之未遂犯罰之。
中華民國刑法第305條
（恐嚇危害安全罪）
以加害生命、身體、自由、名譽、財產之事，恐嚇他人致生危害
於安全者，處2年以下有期徒刑、拘役或3百元以下罰金。


司法院資訊處製作；財團法人民間司法改革基金會備份。
